【裁判字號】    91,訴,5716
【裁判日期】    921126
【裁判案由】    第三人異議之訴
【裁判全文】
臺灣臺北地方法院民事判決  九十一年度訴字第五七一六號
    原      告  甲○○
    訴訟代理人  戊○○
    被      告  乙○○
                庚○○
                壬○○
                丁○○
                辛○○
                丙○○
    共      同
    訴訟代理人  張立業律師
    複  代理人  己○○
右當事人間第三人異議之訴事件，本院於民國九十二年十一月十日辯論終結，判決如
左：
    主      文
本院八十三年度執字第第五五五○號強制執行事件，就原告所有台北市○○路○段一
五○巷四一一弄十四號七樓所為之執行程序應予撤銷。
訴訟費用由被告負擔。
    事      實
甲、原告方面：
  一、聲明：如主文第一項所示。
  二、陳述：原告共有台北市○○區○○段三小段第五一九、五一九－一、五一九－
      二地號土地各持分八分之一及其地上已建四層樓房乙層所有權全部，暨同段五
      二一、五二一－一、五二一－二地號畸零地合併使用請求權，與訴外人翁光儀
      合夥代表人徐武勝立約合建，建築地下二層及地上七層大廈，其中台北市○○
      路○段一五○巷四一一弄十四號七樓，原告應為建築物起造人，惟翁光儀於民
      國七十九年二月二十三日向北市政府工務局申請建築執照，竟將起造人原告誤
      列翁光儀，經原告催告翁光儀等變更未果。然翁光儀已於八十一年五月十五日
      將前揭房屋交原告，八十五年十一月十八日原告復與翁光儀達成和解，翁光儀
      承認前揭房屋為原告所有。嗣被告竟依本院八十三年度執字第五五五○號強制
      執行程序查封前揭房屋，原告曾對被告提起執行異議之訴（本院八十三年度訴
      字第三五三九號），訴訟中兩造曾達成訴外和解，被告承認前揭房屋係原告所
      有，撤銷執行程序，原告亦撤回執行異議之訴，詎被告竟再就前揭房屋聲請強
      制執行。原告既為原始取得前揭房屋之所有權，自有排除強制執行之權利，縱
      認前揭房屋為翁光儀、徐武勝、徐添勝三人合夥事業所公同共有，因徐武勝又
      怠於行使權利，原告亦得代位徐武勝提起第三人異議之訴，請求撤銷前揭強制
      執行程序。
  三、證據：提出台北市○○區○○段三小段五一九、五一九－一、五一九－二、五
      二一地號土地登記謄本、七十七年五月十四日原告與徐武勝、陳達仁合建契約
      書、徐武勝、陳達仁承認書、七十八年三月十四日翁光儀、徐武勝、徐添勝合
      作興建吳興街大廈協議書、八十三年一月八日徐武勝承諾書、台北市政府工務
      局七十九建字第一二四號建造執照、原告八十三年一月二十四日台北五十四支
      郵局第四○號存證信函暨掛號郵件收件回執各一件、徐武勝八十三年三月一日
      台北五十四支郵局第一○七號存證信函、原告與翁光儀八十五年十一月十八日
      合建房地協議契約（和解）書、兩造八十五年五月二十一日和解契約書、台北
      市○○區○○段三小段二○四九號建物登記謄本、本院八十三年度訴字第七三
      ○號民事判決書、被告八十五年五月二十一日民事強制執行部分撤回聲請狀、
      本院八十二年度執字第五五五○號八十九年二月十五日執行（調查）筆錄、九
      十一年十一月十四日里長證明書、臺北市松山地政事務所九十二年六月六日北
      市松地一字第○九二三○四六二一○一號函各一件。
乙、被告方面：
  一、聲明：原告之訴駁回。
  二、陳述：
    (一)原告並非前揭房屋之所有權人，無排除強制執行之權利：
      1.否認徐武勝為翁光儀之合夥代表人，況前揭房屋如係徐武勝與翁光儀合夥興
        建，則應屬徐武勝與翁光儀公同共有，原告無取得前揭房屋所有權之餘地。
      2.否認翁光儀於八十一年五月十五日將前揭房屋交付原告。又前揭房屋早於八
        十三年即被本院民事執行處予以查封，原告如何和平占有？且民法第七百七
        十條係規定「得請求登記為所有人」，並非當然為所有權人，可見在地政機
        關未為所有權登記前，原告仍非所有權人。
    (二)前揭房屋既未辦理保存登記，且起造人復為翁光儀，依最高行政法院七十七年
      判字第二○六○號判例意旨可知，縱使原告能證明1.與徐武勝、陳達仁有合建
      契約書存在，2.徐武勝對前揭房屋與翁光儀有合夥關係存在，3.徐武勝已履行
      其出資義務之情形下，由原告所提出合建契約書第一條、第七條之約定可知，
      該契約之性質為以地易屋之互易關係，翁光儀係原始建造人而取得前揭房屋之
      所有權，原告並非前揭房屋之所權人，亦無對被告主張排除強制執行之權利，
      其提起第三人異議之訴，顯不合法。
  三、證據：聲請本院調閱八十三年度訴字第七三○號民事卷宗、八十五年度執字第
      五五五○號強制執行卷宗。
    理      由
一、按訴狀送達後，原告不得將原訴變更或追加他訴。但擴張或減縮應受判決事項之
    聲明，不在此限，民事訴訟法第二百五十五條第一項第三款定有明文。查原告於
    九十一年十月二十五日提起本件訴訟時，其應受判決事項聲明記載為：「本院八
    十三年度執字第第五五五○號強制執行事件，就原告所有台北市○○路○段一五
    ○巷四一一弄十四號七樓及地下二層停車位上車位第一號車位所為之執行程序應
    予撤銷。」，嗣於九十二年三月三日具狀陳明其應受判決事項第一項聲明為：「
    本院八十三年度執字第第五五五○號強制執行事件，就原告所有台北市○○路○
    段一五○巷四一一弄十四號七樓所為之執行程序應予撤銷。」，顯已將原訴變更
    ，惟屬應受判決事項聲明之減縮，揆諸前揭規定，本院認應准許之。
二、原告起訴主張其共有台北市○○區○○段三小段第五一九、五一九－一、五一九
    －二地號土地各持分八分之一及其地上已建四層樓房乙層所有權全部，暨同段五
    二一、五二一－一、五二一－二地號畸零地合併使用請求權，與翁光儀合夥代表
    人徐武勝立約合建，建築地下二層及地上七層大廈，其中台北市○○路○段一五
    ○巷四一一弄十四號七樓，原告應為建築物起造人，惟翁光儀於七十九年二月二
    十三日向北市政府工務局申請建築執照，竟將起造人原告誤列翁光儀，經原告催
    告翁光儀等變更未果。然翁光儀已於八十一年五月十五日將前揭房屋交原告，八
    十五年十一月十八日原告復與翁光儀達成和解，翁光儀承認前揭房屋為原告所有
    。嗣被告竟依本院八十三年度執字第五五五○號強制執行程序查封前揭房屋，原
    告曾對被告提起執行異議之訴（本院八十三年度訴字第三五三九號），訴訟中兩
    造曾達成訴外和解，被告承認前揭房屋係原告所有，撤銷執行程序，原告亦撤回
    執行異議之訴，詎被告竟再就前揭房屋聲請強制執行。原告既為原始取得前揭房
    屋之所有權，自有排除強制執行之權利，縱認前揭房屋為翁光儀、徐武勝、徐添
    勝三人合夥事業所公同共有，因徐武勝又怠於行使權利，原告亦得代位徐武勝提
    起第三人異議之訴，請求撤銷前揭強制執行程序。被告則以原告並非前揭房屋之
    所有權人，無排除強制執行之權利等語，資為抗辯。
三、原告主張(一)其共有台北市○○區○○段三小段第五一九、五一九－一、五一九－
    二地號土地各持分八分之一及其地上已建四層樓房乙層所有權全部，暨同段五二
    一、五二一－一、五二一－二地號畸零地合併使用請求權，於七十七年五月十四
    日與徐武勝、陳達仁立約合建，建築地下二層及地上七層大廈；(二)前揭合建工程
    七十九年二月二十三日向北市政府工務局申請建築執照（七十九年建字第○一二
    四號）起造人登記為翁光儀；(三)原告已將其共有台北市○○區○○段三小段第五
    一九、五一九－一、五一九－二地號土地各持分八分之一及其地上已建四層樓房
    乙層所有權全部交付翁光儀合建，其上建有門牌號碼台北市○○路○段一五○巷
    四一一弄十、十二、十四號一至七樓未辦理保存登記之建物；(四)被告乙○○、庚
    ○○、辛○○、壬○○、丁○○由被告丙○○代理於八十五年五月二十一日與原
    告訂立和解契約書，同時具狀撤回本院八十三年度執字第五五五○號對前揭房屋
    部分之強制執行，嗣於八十九年二月十五日再就前揭經撤回之部分追加執行；(五)
    台北市○○區○○路五段一五○巷四一一弄十四號七樓房屋分歸原告所有；(六)本
    院八十三年度執字第五五五○號強制執行事件迄未終結之事實，有其所提出與所
    述相符之台北市○○區○○段三小段五一九、五一九－一、五一九－二、五二一
    地號土地登記謄本、七十七年五月十四日原告與徐武勝、陳達仁合建契約書、徐
    武勝、陳達仁承認書、七十八年三月十四日翁光儀、徐武勝、徐添勝合作興建吳
    興街大廈協議書、八十三年一月八日徐武勝承諾書、台北市政府工務局七十九建
    字第一二四號建造執照、原告與翁光儀八十五年十一月十八日合建房地協議契約
    （和解）書、兩造八十五年五月二十一日和解契約書、台北市○○區○○段三小
    段二○四九號建物登記謄本、被告八十五年五月二十一日民事強制執行部分撤回
    聲請狀、本院八十二年度執字第五五五○號八十九年二月十五日執行（調查）筆
    錄各一件為證，並經本院調取八十五年度執字第五五五○號強制執行卷宗核閱無
    訛，被告除否認原告因合建原始取得前揭房屋所有權外，對其餘之事實並不爭執
    ，應認原告此部分之主張為真正。
四、按土地所有人提供其土地由他人建築房屋，雙方按土地價款與房屋建築費用之比
    例，以分配房地之約定，係屬何種性質之契約，應依具體情事決定之。如建築之
    房屋由建築人原始的取得所有權，於建造完成後部分移轉於土地所有人，土地所
    有人則將部分土地移轉於房屋建築人，以互相交換，固難謂非互易，但若建築之
    房屋，建築人自己不取得所有權，由土地所有人原始的取得所有權，於建造完成
    後，將部分房地移轉於房屋建築人，以作為完成房屋之報酬，則應屬承攬（最高
    法院七十一年度台上字第二七三六號判決參照）。又依兩造所訂合建契約，係約
    定被上訴人提供土地，上訴人興建房屋，按約定比例分配所建房屋（包括房屋基
    地及公共設施），兩造就其分得之房屋，各以自己或指定之人之名義，申請建造
    執照等情以觀，足認兩造訂約之真意，係上訴人承攬興建被上訴人分得之房屋，
    而被上訴人則將其應給付之報酬，充作上訴人買受分歸其所有之房屋基地之價金
    ，性質上應屬承攬與買賣之混合契約，最高法院七十八年度台上字第二五四七號
    判決可資參照。原告主張其因合建原始取得前揭房屋所有權乙節，雖為被告所否
    認，然查：
    (一)依七十七年五月十四日原告與徐武勝、陳達仁合建契約書第一條：「甲方（即
      原告）持分共有住宅區建地，坐落於台北市○○段○○段519、519-2、521、5
      21-2地號土地共四筆，‧‧‧全部提供乙方（即徐武勝、陳達仁）全權規劃、
      備齊‧‧‧土地所有權狀、
      指之代理人，申辦領照應予之手續。」、第七條：「甲乙雙方議定興建之房屋
      為雙併七樓‧‧‧甲方各依原房屋之位置樓次各分得房屋乙戶，‧‧‧乙方分
      得‧‧‧」之約定，足認原告與徐武勝、陳達仁訂約之真意，顯係徐武勝、陳
      達仁承攬興建原告分得之房屋，而原告則將其應給付之報酬，充作徐武勝、陳
      達仁買受分歸所有之房屋基地之價金，性質上應屬承攬與買賣之混合契約。
    (二)又依徐武勝八十三年三月一日台北五十四支郵局第一○七號存證信函之內容：
      「本人與翁光儀合夥，由本人代表與台端甲○○等‧‧‧立約合建地下二層、
      地上七層皇家大廈，依合建契約，台端分別分得Ａ棟：甲○○七樓‧‧‧各分
      別為起造人，因一時疏忽，竟誤以翁光儀一人為起造人，‧‧‧本人當洽請翁
      光儀請依合建契約及有承諾書一件履行‧‧‧」，暨徐武勝於七十八年三月十
      四日與翁光儀、徐添勝合作興建吳興街大廈協議書之約定：「‧‧‧就丙方（
      即徐武勝）已取台北市○○段○○段519、519-2、521、521-2、519-1、521-1
      等地號土地與
      合作投資興建‧‧‧二、出資額：暫定為貳仟萬元整‧‧‧甲方負責集資新台
      幣壹仟萬元整，乙方出資佰萬元，丙方出資柒佰萬元‧‧‧五、本協議附款
      ：‧‧‧甲方─負責購買 521地號‧‧‧土地，價款四百五十萬元（已完成過
      戶手續。）乙方─負責購買 519-1‧‧‧521-1‧‧‧521-2‧‧‧土地，議定
      價款約為新台幣貳佰萬元整‧‧‧」等語，足認翁光儀與徐武勝合作投資興建
      房屋之土地之取得方式是買賣而非互易等情。
    (三)再依原告與翁光儀八十五年十一月十八日合建房地協議契約（和解）書第一條
      ：「‧‧‧其中甲方應分得部分為Ａ棟‧‧‧七樓甲○○‧‧‧。」、第三條
      (二)：「惟甲○○土地增值稅，因其夫孫梵所有祥和段三小段五一九之一、之二
      號土地，各持分捌分之一，已為丙○○移轉登記為其所有，故該地之地價全部
      抵銷甲○○應負擔之土地增值稅，其土地增值稅由乙方（即翁光儀負擔）。」
      、第五條(一)：「‧‧‧甲方超分建物面積應補助之金額如下：甲○○‧‧‧各
      給付乙方新台幣捌拾萬元。」、第十條：「甲方甲○○提供與乙方合建之房屋
      基地祥合（和）段三小段五一九、五一九之一、五一九之二，持分八分之一，
      同意將所有權狀及有關過戶表格用印後交予劉樹錚律師保管，乙方履行本協議
      書全部約定後，甲方同意乙方自劉樹錚律師處取走上述文件，依第九條之基地
      面積持分辦竣土地所有權移轉登記。」等內容，益徵本件原告主張系爭合建契
      約係建商向原告購買分歸其所有之房屋基地，而原告則將出售前揭土地應得之
      價金充作建商承攬興建分得房屋之報酬等語為真。則前揭房屋既屬原告出資興
      建，應認其為前揭房屋之原始所有人。
五、末按第三人就執行標的物有足以排除強制執行之權利者，得於強制執行程序終結
    前，向執行法院對債權人提起異議之訴。如債務人亦否認其權利時，並得以債務
    人為被告。強制執行法第十五條定有明文。本件前揭房屋為原告原始取得，非訴
    外人翁光儀所有，已如前述，原告本於前揭房屋所有權人之地位，於本院八十三
    年度執字第五五五○號強制執行事件執行程序終結前，提起本件訴訟，請求撤銷
    就原告所有門牌號碼台北市○○區○○路五段一五○巷四一一弄十四號七樓建物
    所為之強制執行程序，即無不合，應予准許。
六、本件事證已臻明確，兩造其餘攻防主張及舉證，對本件判決結果不生影響，爰不
    一一論駁，併此敘明。
七、據上論結，本件原告之訴為有理由，依民事訴訟法第七十八條、第八十五條第一
    項前段，判決如主文。
中      華      民      國    九十二    年      十一    月    二十六    日
                                  民事第一庭法      官  陳盈如
右正本係照原本作成
如對本判決上訴，須於判決送達後廿日內向本院提出上訴狀
中      華      民      國    九十二    年      十一    月    二十六    日
                                            法院書記官  高秋芬


司法院資訊處製作；財團法人民間司法改革基金會備份。
